臺灣臺北地方法院民事判決　　　　　　　94年度訴字第1371號
原　　　告　乙○○
訴訟代理人　歐宇倫律師
　　　　　　廖于清律師
被　　　告　甲○○
訴訟代理人　曾冠棋律師
上列當事人間請求返還借款等事件，本院於中華民國九十四年九
月二日言詞辯論終結，判決如下：
    主  文
原告之訴及假執行之聲請均駁回。
訴訟費用由原告負擔。
    事實及理由
壹、原告主張:
一、被告曾向原告借款新台幣 (下同)7,000,000 元，原告於民
    國92年12月30日分四筆金額存入被告彰化銀行戶頭。另原告
    曾於93年4月26日將其中2,000,000元債權讓與訴外人呂天炎
    ，並經第三人呂天炎以存證信函通知被告，該200萬債權已
    移轉於訴外人呂天炎，故原告對被告尚有5,000,000元之債
    權。原告爰依民法第478條向被告請求返還5,000,000元之借
    款。
二、92年12月29日被告所匯之7,710,498元，係股票交易款，與
    原告乙○○7,000,000元借款無關，被告與原告間7,000,000
    元之債權債務關係當然存在：原告自89年1月6日起至92年12
    月30日止，匯入被告帳戶，共272,576,263元，此係訴外人
    呂天炎借用原告之帳戶為買賣股票之用，戶頭內之金額為股
    票交易之交割款，因股票利息之故，每筆金額多出現不整齊
    之尾數。被告所稱92年12月29日匯入之7,710,498元，為被
    告借與原告之借款，然對照上開二億多元之匯款金額觀之，
    該七百餘萬亦均有不整齊之尾數，顯係股票交割款。反觀原
    告於92年12月30日匯入被告帳戶7,000,000元，均為整數，
    與交割款呈現不規則尾數之情形不同，係原告借與被告之借
    款，並非如同被告所指稱該筆款項係原告向被告返還所借用
    7,710,498元之還款。
三、被告提出之塗銷抵押權證明書僅係為塗銷貢寮鄉土地對抵押
    權而簽發，並不及於其他，其上所稱無債權債務關係，係專
    指對該貢寮鄉土地而言，與其他債權債務關係無涉。此乃祖
    父呂天炎要求原告與被告簽訂的，原告不知道什麼原因。三
    月份時被告要求原告塗銷抵押權，原告也不知道什麼原因，
    因為與原告無關，所以就答應。要塗銷抵押權，就必須要有
    清償證明，所以抵押權拋棄證明書上就必須記載無債權債務
    關係。設定的權利價值12,000,000元與7,000,000元債權不
    符。地政機關登記的日期是93年1月7日，如被告所稱93年1
    月7日前兩造已無債權債務關係，就不可能在93年1月7日設
    定抵押權登記。顯然這抵押權登記跟七百萬債權債務無關。
四、聲明:
（一）被告應給付原告新台幣5,000,000元，及自起訴狀繕本送
      達翌日起至給付之日止按年息5%計算之利息。
（二）原告願供擔保，請准宣告假執行。
貳、被告則以下列辯詞置辯:
一、原告於92年12月30日分四筆存入被告彰化銀行戶頭之款項，
    乃是原告乙○○對被告清償債務之還款。92年12月29日，原
    告乙○○因購買股票，需款甚急，被告乃於92年12月29 日
    由彰化銀行東高雄分行匯款 (轉帳)5,611,963 元及彰化銀
    行松江分行匯款 (轉帳)2,098,535 元至原告設於彰化銀行
    西松分行之帳戶中，其中2,098,535元部份，匯款時誤匯至
    訴外人呂天炎帳戶中，因當日訴外人呂天炎亦交待被告由其
    帳戶中提款3,187,395元匯至原告上開帳戶，應其交割股票
    之用，被告乃將原匯錯之2,098,535元及3,187,395元合為一
    筆，計5,285,930元，匯至原告上開帳戶中合計被告92年12
    月29日共匯款7,710,498元 (5,611,963元加2,098,535元)借
    予乙○○交割股票。92年12月30日，原告匯還被告700 萬元
    ，還不足清償前述92年12月29日被告匯款借予原告之7,710,
    498元。
二、被告前曾將所有坐落「台北縣貢寮鄉○○段火炎山小段第12
    9-3、129-18地號、台北縣貢寮鄉○里段○○○段第73 地號
    等三筆土地」為原告設定12,000,000元之抵押權，惟該筆債
    務事實上並未發生，故原告於93年3月31日出具抵押權拋棄
    證明書，並協同被告塗銷上開之抵押權設定，上開抵押權拋
    棄證明書上明載「本人 (即乙○○)目前與甲○○並無債權
    債務關係」，可見被告與原告間在93年3月31日，簽立該紙
    證明證書時確無任何欠款未還。
三、原告前曾將其中之2,000,000元讓與原告之祖父呂天炎 (即
    被告之父)，呂天炎亦據向鈞院提起返還借款之訴 (案號:93
    年訴字第2645號)，本件雖非同一當事人，惟呂天炎既係受
    讓原告之債權，依民法第299條規定「債務人於受通知時，
    所得對抗讓與人之事由，皆得以之對抗受讓人，」，該案經
    鈞院詳細之調查及予二造充分之辯論後，且前案審理即爭執
    之重點均在本件被告與原告究竟有無債權債務關系存在 (如
    尚有債務關係，原告始能讓與其中之2,000,000元呂天炎)，
    故在前案判決中所為之判斷，對於原告自應同有拘束力。
四、原告所提附表一編號1-42，日期在90年4月2日前之所有轉匯
    情形，被告無從回答，因被告在88年間，有以房子向彰化銀
    行東高雄分行融資貸款，並且也借予訴外人呂天炎，因當時
    被告尚有工作，基於信任，乃將此帳戶帳號 (0000-00-0000
    00-00)存摺印章交予訴外人呂天炎使用，直至90年4月中旬
    ，訴外人呂天炎才將存摺印章交還予被告，在此期間，訴外
    人呂天炎委託何人、如何使用? 被告未曾過問，故訴外人呂
    天炎在歸還被告存摺印章前，與哪些帳號往來，及其法律關
    係為何，與被告無關，被告與訴外人呂天炎只係單純的借貸
    關係 (就貸款融資額度內之借貸關係)。
五、訴外人呂天炎係將92年12月30日原告轉帳至被告彰化東高雄
    帳戶之7,000,000元也列於其中，是訴外人呂天炎就系爭之
    5,000,000元既主張係借款，又主張與借款無涉，前後矛盾
    ，且該帳戶既係原告借訴外人呂天炎使用，則該帳戶中進出
    之金額又與其何干？另原告所提之附表中絕大多數之金額均
    為整數，原告及訴外人呂天炎均不認係借款，故所謂借款必
    為整數之經驗法則亦不足採。
六、聲明:
（一）原告之訴暨假執行之聲請均駁回。
（二）如受不利判決，願供擔保免為假執行。
參、兩造不爭執之事實：92年12月30日原告乙○○帳戶有7,000,
    000元分成四筆提出存入被告彰化銀行東高雄分行000000000
    00000帳戶。
肆、得心證之理由：
一、原告主張被告曾向其借款7,000,000元，原告於92年12月30
    日存入被告彰化銀行戶頭。另原告曾於93年4月26日將其中
    2,000,000元債權讓與訴外人呂天炎，並經第三人呂天炎以
    存證信函通知被告，該200萬債權已移轉於訴外人呂天炎，
    故原告對被告尚有5,000,000元之債權云云，固據其提出存
    款憑條、債權轉讓覺書、存證信函影本為證，惟為被告所否
    認，並以上開辯詞置辯，故本件爭執點在於上開7,000,000
    元是原告對被告清償借款之還款或被告向原告之借款？系爭
    抵押權拋棄證明書是否僅係為塗銷貢寮鄉土地之抵押權而簽
    發，並不及於其他債權債務關係？
二、按借款貸與人主張兩造有借貸關係，請求返還借款，須就借
    貸契約之成立及金錢之交付負舉證之責任。查兩造對原告有
    交付7,000,000元予被告之事實固不爭執，惟揆諸前開說明
    ，原告仍須就兩造有借貸契約關係負舉證責任。查原告主張
　　其自89年1月6日起至92年12月30日止，匯入被告帳戶，共
  　272,576,263元，係訴外人呂天炎借用原告之帳戶為買賣股
    票之用，戶頭內之金額為股票交易之交割款，因股票利息之
    故，每筆金額多出現不整齊之尾數。被告所稱92年12月29日
    匯入之7,710,498元，對照上開二億多元之匯款金額觀之，
    該七百餘萬亦均有不整齊之尾數，顯係股票交割款。反觀原
    告於92年12月30日匯入被告帳戶7,000,000元，均為整數，
    係原告借與被告之借款，並非如同被告所指稱該筆款項係原
    告向被告返還所借用云云，固據其提出收入傳票、支出傳票
    影本為憑，惟查被告亦辯稱上開7,710,498元係原告向其所
    借作為購買股票款項，上開7,000,000為原告之還款等語，
    則依原告之說法，被告此部分辯詞亦無矛盾之處（被告匯給
    原告的為購買股票款項有不整齊之尾數，原告匯給被告之還
    款為整數），故原告主張匯款金額有不整齊之尾數，即為與
    原告無關之股票交割款，匯款金額為整數，即必為被告向原
    告所借款項之推論，尚屬率斷，自不足採。
三、又查被告於92年12月29日曾匯入原告帳戶7,710,498元之事
    實，既兩造所不爭執，則隔日即92年12月30日原告即反匯入
    被告帳戶7,000,000元，就時間點以觀，此一來一往，若依
    常情判斷，自應以被告所辯其於92年12月29日借予原告7,71
    0,498元，隔日原告清償其7,000,000元等語較為可採。
四、復查被告曾提供不動產於93年1月7日為原告設定抵押權，設
    定權利總價值為12,000,000元，嗣因原告與被告並無債權債
    務關係，原告乃同意拋棄上開抵押權，原設定之抵押權塗銷
    等情，有被告提出並為原告所不爭執真正之原告於93年3月
    31 日出具之抵押權拋棄證明書影本附卷可稽（見卷第29頁
　　），亦可知到93年3月31日止，兩造間並無債權債務關係，
　  雖原告另主張上開塗銷抵押權證明書僅係為塗銷貢寮鄉土地
    對抵押權而簽發，並不及於其他云云。然查原告亦稱上開抵
    押權之設定乃祖父呂天炎要求原告與被告簽訂的，原告不知
    道什麼原因等語（見卷第336頁反面），既然原告不知設定
    原因，又何以知道塗銷抵押權之原因？顯然與原告前開之主
    張矛盾，原告之主張是否可採，已有可疑，且依常理判斷，
    若被告於原告同意塗銷上開抵押權時，倘尚積欠原告
    7,000,00 0元，則原告豈甘願平白塗銷抵押權？雖原告復稱
    如被告所稱93年1月7日前兩造已無債權債務關係，就不可能
    在93年1 月7日設定抵押權登記，顯然這抵押權登記跟
    7,000,000元債權債務無關云云（見卷336頁反面），惟照原
    告此說法，則若93年1月7日前該7,000,000元存在，則93年1
    月7日即有設定抵押權之必要，並與7,000,000元有關，進而
    93年3月31日為塗銷抵押權之同意證明，益證至多到93年3月
    31日止，該7,0 00,000元債權即不存在，從而原告此部分主
    張應不足採。
五、綜上所述，原告主張被告曾向其借款7,000,000元，對其中
    5,000,000元之債權，依民法第478條規定，請求被告返還及
    法定遲延利息云云，為無理由，應予駁回。原告受敗訴判決
    ，其假執行之聲請即失所依據，應併予駁回。
六、因本案事證已臻明確，兩造其餘主張陳述及所提之證據，經
    本審酌後與判決之論斷，不生影響，爰不一一論駁，附此敘
    明。
七、依民事訴訟法第78條，判決如主文。
中　　華　　民　　國　　94　　年　　9 　　月　　23　　日
                  民事第二庭    法　官　黃雯惠
以上正本係照原本作成。
如對本判決上訴，須於判決送達後20日內向本院提出上訴狀。
中　　華　　民　　國　　94　　年　　9 　　月　　23　　日
                       　　　　 書記官　林玗倩
